臺灣高等法院臺南分院刑事判決
110年度上易字第437號
上  訴  人  臺灣嘉義地方檢察署檢察官
上  訴  人  
即  被  告  丁○○



被      告  丙○○


上列上訴人因被告恐嚇危害安全等案件，不服臺灣嘉義地方法院
109年度易字第451號中華民國110年5月28日第一審判決（起訴案
號：臺灣嘉義地方檢察署108年度偵字第7593號、109年度偵字第
5955號），提起上訴，本院判決如下：
    主  文
上訴駁回。
    事  實
一、丁○○居住在嘉義市○○路000號，因認鄰居甲○○長期於深夜使
    用洗衣機擾亂安寧，雙方素來不睦。於民國108年9月5日9時
    17分許，在嘉義市○○路000號即甲○○之住處前，丁○○及其配
    偶丙○○（二人所涉公然侮辱部分，詳下述無罪部分說明）又
    認甲○○於深夜使用洗衣機，雙生遂發生口角，詎丁○○竟基於
    恐嚇危害安全之犯意，其與甲○○爭執時，適其右手持有菜刀
    ，丁○○即以左手指向甲○○恫稱：「十點以後你再給我洗洗看
    」、「你給我小心一點」等語，以此加害生命、身體之事恐
    嚇甲○○，使甲○○心生恐懼，致生危害於安全。
二、案據甲○○訴由嘉義市政府警察局第一分局報告臺灣嘉義地方
    檢察署檢察官偵查起訴。 
    理  由
壹、有罪部分（被告丁○○犯恐嚇危害安全罪部分）：
一、證據能力：
  ㈠按被告以外之人於審判外之陳述，雖不符刑事訴訟法第159條
    之1至之4之規定，而經當事人於審判程序同意作為證據，法
    院審酌該言詞陳述或書面陳述作成時之情況，認為適當者，
    亦得為證據；當事人、代理人或辯護人於法院調查證據時，
    知有刑事訴訟法第159條第1項不得為證據之情形，而未於言
    詞辯論終結前聲明異議者，視為有前項之同意，同法第159
    條之5定有明文。本判決下列所引用被告以外之人於審判外
    之言詞或書面陳述，除前揭說明外，業經檢察官、被告丁○○
    於本院準備程序及審理時表示對證據能力不爭執，同意列為
    本案證據等語（本院卷第127至128、210至211頁），本院審
    酌上開陳述作成時之情況，並無違法取證之情況，亦無導致
    證明力明顯過低之瑕疵，且與本案待證事實具關聯性，認以
    之作為證據為適當，依上開規定，應有證據能力。
  ㈡至於本判決所引用之非供述證據部分，亦無證據顯示係實
　　施刑事訴訟程序之公務員以不法方式所取得，依刑事訴訟法
    第158 條之4 之反面解釋，當有證據能力。
二、認定犯罪事實所憑證據及理由：
　　訊據被告丁○○固供承於上開時、地，與告訴人發生口角爭執
    之過程，其手持有菜刀，並有對告訴人陳稱「十點以後你再
    給我洗看看」、「你給我小心一點」等情，惟矢口否認有何
    恐嚇危害安全犯行，辯稱：我當時拿菜刀是在切椰子，有一
    位顏漢雄先生路過我家，有看到我在切椰子，另外也有碰到
    住在友忠路817巷內的鄰居江昕穎小姐，也有看到我在切椰
    子。我沒拿菜刀揮舞，告訴人說我拿刀揮舞，是她自己說出
    來的詞彙，當時我的手除了菜刀還有拿著椰子，我沒有威脅
    告訴人的意思。另我是跟告訴人說「十點以後你再給我洗看
    看」、「你給我小心一點」，還有跟告訴人說會錄影存證送
    法院提告她妨害安寧，告訴人就回我去告、去告啊，告訴人
    並沒有感到害怕，構成恐嚇罪應有二要件，我沒有恐嚇的犯
    意，對方也沒有感到害怕等語。惟查：
  ㈠不爭執之事實：
　　被告丁○○與告訴人甲○○為鄰居，因認告訴人長期於深夜使用
    洗衣機擾亂安寧，雙方素來不睦，於108年9月5日9時17分許
    ，在嘉義市○○路000號即告訴人之住處前，被告丁○○及其配
    偶丙○○又認告訴人於深夜使用洗衣機，雙方遂發生口角，適
    被告丁○○當時右手持有菜刀（因在住處前剖椰子而持菜刀在
    手），於爭執過程中，又以左手指向告訴人，以「十點以後
    你再給我洗洗看」、「你給我小心一點」等言語向告訴人恫
    嚇等情，業經證人即告訴人甲○○於本院審理時證述綦詳（本
    院卷第130至132、136至137頁），並有告訴人提出之監視器
    錄影光碟1片及畫面截圖、譯文1份、嘉義市政府警察局第一
    分局扣押筆錄、扣押物品目錄表、扣押物品收據各1份在卷
    為憑，暨菜刀1把扣案可佐（警卷第11至16頁，108交查2963
    卷〈下稱交查A卷〉第15至22、25至55、65頁袋內），原審復
    於審理時勘驗上開監視器錄影光碟內之影音檔案確認屬實，
    此有原審勘驗筆錄及附件截圖、譯文1份附卷可稽（原審卷
    第98、101至110頁）。而被告與告訴人爭執前，確係在住處
    前持菜刀剖椰子之事實，依被告提出案發當日之住處內、外
    監視器錄影光碟影像顯示，被告於當日上午8時45分5秒至8
    時53分38秒確實曾在住處前持菜刀剖椰子之情，亦有本院勘
    驗筆錄1份及擷圖多張在卷可考（本院卷第129、133至139頁
    ）。
  ㈡被告丁○○歷於偵查及原審、本院審理時均不否認其於前揭時
    、地，確有手持扣案之菜刀，並有對告訴人陳稱「十點以後
    你再給我洗洗看」、「你給我小心一點」等言語之情形（10
    9交查526卷〈下稱交查B卷〉第11頁，原審卷第144頁、本院卷
    第219頁），而審諸被告丁○○與其妻丙○○當時針對告訴人是
    否又於深夜使用洗衣機一事，與告訴人互起口角，爭執過程
    中被告丁○○對告訴人陳稱上開言語，其意涵顯有欲對他方生
    命、身體施加危害之意（詳後述），毋寧在向告訴人表明若
    繼續在深夜時使用洗衣機，告訴人將招致不利之後果，且被
    告丁○○在此情境下除口出上開言語外，其當下適時亦持有菜
    刀在右手，以上述情節整體結合觀之，告訴人聽聞及見被告
    丁○○手持菜刀，當有受其威脅之聯想而心生不安，自已足使
    一般人因此情節感覺生命、身體受到威脅，心生恐懼而有不
    安全感，而達於危害安全之程度至明。
  ㈢被告丁○○雖辯稱其右手持有扣案之菜刀，係因其當時正在切
    椰子，此部分與證人江昕穎於警詢時之證述情形（警卷第7
    頁背面）及前述本院勘驗監視錄影畫面結果互核相符，復由
    原審前開勘驗結果顯示，證人江昕穎確實在被告丁○○開始與
    告訴人起口角爭執前，即騎乘機車路過被告丁○○之住處前，
    停車與被告丁○○夫婦交談，當時被告丁○○之右手已持有一長
    條物品，後續在與告訴人爭吵時，其右手仍繼續持有該長條
    物品，過程中僅較明確見到被告丁○○有伸起左手指向告訴人
    ，並無以其右手所持菜刀刻意朝告訴人揮舞之情況（原審卷
    第102、104、106、109頁）。然而，被告丁○○此部分所辯固
    然屬實，惟當時雙方既均對彼此心存不滿，爭執未休，在此
    情境下，被告丁○○既已對告訴人陳稱前揭帶有威脅意涵之言
    語，告訴人在聽聞後，同時又見被告丁○○手上持有菜刀，依
    社會通念觀之，被告之言行導致告訴人當下心生恐受危害之
    不利聯想，並不違常，業如前述；縱被告丁○○並非最初即起
    意攜帶菜刀與告訴人爭吵，過程中亦無刻意持刀揮舞之情形
    ，均無礙於被告丁○○之言行已構成恐嚇之認定。則本院綜合
    前述情節，亦認被告丁○○當時言詞內容及手持菜刀之情狀結
    合觀察論斷，即有以恐嚇危害安全之犯意，使被害人心生畏
    懼之行為而符合恐嚇危害安全犯行。
  ㈣至於被告丁○○尚辯稱其當下除向告訴人陳稱上開言語外，尚
    有對告訴人表示其將會錄影存證，就告訴人深夜使用洗衣機
    妨害安寧一事至法院提告，無非主張其係正當權利之行使，
    其行為並不構成恐嚇，且爭執原審未就其與告訴人爭吵前後
    語意整體觀察云云，然查：不論由告訴人提出之監視器錄影
    畫面截圖、譯文（交查A卷第15至22頁），或原審勘驗筆錄
    及附件截圖、譯文（原審卷第101至110頁）等證據資料，所
    呈現之事發經過，於當日9時14分許，被告丁○○在雙方一開
    始談話時，即對告訴人表示「我在給你存證了」，告訴人顯
    亦知悉被告丁○○在深夜對其錄影，旋向被告丁○○回稱「我是
    說那麼晚了，你這樣我會嚇到」，而被告丁○○仍持續表示「
    反正我給你錄影存證喔，你要注意喔」、「我一直跟你勸導
    」、「你以後要走法院喔」等語，嗣告訴人回稱「要給我錄
    影存證，要給我告」，被告丁○○便再次表示「嘿阿，你要注
    意」。至此，可認被告丁○○係以採取法律途徑之方式，欲令
    告訴人知所進退，原判決理由已說明此部分未涉及恐嚇之範
    疇。然而，自現場監視錄影畫面顯示當日9時17分許起，告
    訴人質疑日後是否被告丁○○鄰旁之住家都不能洗衣服，認為
    被告丁○○過於無理時，被告丁○○則陸續以前述回稱「那你家
    的事情，我有聽到」、「十點以後，你給我洗看看」、「你
    給我小心一點」之語，除對告訴人設下晚間使用洗衣機之時
    限，語氣中已帶有告訴人倘若於晚間十點過後再使用洗衣機
    ，將自負不利後果之意，且因被告丁○○手持菜刀，告訴人聽
    聞後旋喊稱「他拿刀」，同時間欲拍照蒐證時，在其前方之
    丙○○則出手阻擋告訴人之手機鏡頭，顯見告訴人當下確已意
    識到被告丁○○之言行已對其造成生命、身體之威脅。而審諸
    被告丁○○此部分言語內容，係直接要求告訴人不得為一定之
    行為，倘有違反時，告訴人將招致不利後果，係以通知加害
    之事使人心生畏怖為目的，與前揭預告將採取法律途徑，令
    告訴人在得知利害關係下，自行選擇是否繼續於深夜使用洗
    衣機等言語，非可相提並論。何況，一般人於口角爭執時，
    當一方陳稱「你給我小心一點」時，衡情其語義顯在表達以
    加害生命、身體之事通知對方，一般聽聞者實難與訴諸法律
    途徑產生連結，尤其從本院之勘驗結果可知，被告丁○○向告
    訴人陳稱上開言語後，後續並未向告訴人強調其所謂「你給
    我洗看看」、「你給我小心一點」之具體後果為何。是以，
    本院同原審所認，並非即以其單一出言之片語內容即以論斷
    ，尚係依當時整體對話內容及雙方所處環境綜合研析，被告
    丁○○此部分之辯解，係將其當日與告訴人爭論過程中之不同
    二事混為一談，並不足對其為有利之認定。
　㈤被告丁○○上訴仍以恐嚇罪之構成為當事人須有犯意、被害人
    須心生畏懼為要件，惟原審審判決並未有足夠證據提及上述
    兩個該當要件，且因「給我小心一點」無具體危害之通知非
    屬恐嚇等語，仍否認涉犯恐嚇危害安全罪，且辯以：恐嚇部
    分我承認是爭執時心裡發洩的話語，我同意和解，但恐嚇的
    構成要件要有犯意，我從頭到尾都沒有犯意，且告訴人也要
    有畏懼才構成犯罪，本件告訴人還叫我「去告、去告」告訴
    人根本沒有畏懼，我不承認有恐嚇她云云。依被告提出案發
    當日之住處內、外監視器錄影光碟影像顯示，被告於當日上
    午8時45分5秒至8時53分38秒確實曾在住處前持菜刀剖椰子
    之情，有本院勘驗筆錄1份及擷圖多張在卷可考（本院卷第1
    29、133至139頁），被告丁○○持刀之目的原係剖椰子，然而
    ，其因見告訴人騎機車外出，被告丁○○即與告訴人有上述口
    語爭執，並口出「十點以後，你給我洗看看」、「你給我小
    心一點」之恫語，加上手持菜刀之整體外觀結合觀察，衡諸
    常情，依一般人之理解，已然彰顯恐嚇之意及致被害人心生
    畏懼，難認並無恐嚇之犯意。再者，關於被告丁○○所執「給
    我小心一點」無具體危害之通知所辯，觀之原審說明已審諸
    被告丁○○此部分言語內容，係直接要求告訴人不得為一定之
    行為，倘有違反時，告訴人將招致不利後果，係以通知加害
    之事使人心生畏怖為目的，與前揭預告將採取法律途徑，令
    告訴人在得知利害關係下，自行選擇是否繼續於深夜使用洗
    衣機等言語，非可相提並論。何況，一般人於口角爭執時，
    當一方陳稱「你給我小心一點」時，衡情其語義顯在表達以
    加害生命、身體之事通知對方，一般聽聞者實難與訴諸法律
    途徑產生連結，尤其從原審之勘驗結果可知，被告丁○○向告
    訴人陳稱上開言語後，後續並未向告訴人強調其所謂「你給
    我洗看看」、「你給我小心一點」之具體後果為何。是以，
    本院同原審所認，被告丁○○此部分之辯解，係將其當日與告
    訴人爭論過程中之不同二事混為一談，並不足對其為有利之
    認定，此部分被告丁○○上訴所指並無理由，亦不得以告訴人
    事後曾有偕同親人欲至其住處理論之情，反此推認告訴人於
    受害當下並無心生畏懼之心理狀況。被告所為顯構成恐嚇行
    為，其空言否認主觀上有恐嚇之意云云，並不足採。
  ㈥綜上所述，被告丁○○之辯解核無足採，本案被告丁○○之恐嚇
    危害安全犯行，事證明確，堪予認定，應依法論科。
三、論罪科刑
  ㈠被告丁○○行為後，刑法第305條規定業於108年12月25日修正
    公布，並自同年月27日起生效施行。修正前刑法第305條原
    規定為：「以加害生命、身體、自由、名譽、財產之事恐嚇
    他人，致生危害於安全者，處2年以下有期徒刑、拘役或300
    元以下罰金。」且依刑法施行法第1條之1第1項、第2項前段
    規定，該罪罰金刑所定數額應提高30倍即最高額為新臺幣（
    下同）9,000元，而修正後刑法第305條直接規定為：「以加
    害生命、身體、自由、名譽、財產之事恐嚇他人，致生危害
    於安全者，處2年以下有期徒刑、拘役或9,000元以下罰金。
    」無須再提高倍數，可見本次修正僅係因94年1月7日刑法修
    正施行後，所定罰金之貨幣單位為新臺幣，且其罰金數額依
    刑法施行法第1條之1第2項前段規定提高為30倍，故本次修
    法將上開條文之罰金數額調整換算後予以明定，對被告尚無
    有利或不利之情形，自無須比較新舊法，應逕予適用裁判時
    法。
  ㈡按刑法第305 條恐嚇罪之恐嚇危害安全罪，係指單純以將
　　來加害生命、身體、自由、名譽、財產之事，恐嚇他人致生
    危害於安全者而言。所謂恐嚇，祇須行為人以足以使人心生
    畏怖之情事告知他人即為已足，其通知危害之方法並無限制
    ，凡一切以直接之言語、舉動，或其他足使被害人理解其意
    義之方法或暗示其如不從將加危害，而使被害人心生畏怖者
    ，均應包括在內，而該言語或舉動是否足以使他人生畏怖心
    ，應依社會一般觀念衡量之，如行為人之言語、舉動，依社
    會一般觀念，均認係惡害之通知，而足以使人生畏怖心時，
    即可認屬恐嚇。查本案被告丁○○之上開言行已構成恐嚇，業
    經本院論述如前，核其所為，係犯刑法第305 條之恐嚇危害
    安全罪。
四、維持原判決及駁回上訴之理由：
　㈠原審以被告丁○○恐嚇危害安全之犯罪事證明確，據以論罪科
    刑，並審酌被告丁○○與告訴人為鄰居關係，長期以來被告丁○○因認告訴人於深夜使用洗衣機，擾其安寧，本次與告訴人
    溝通過程雖不乏向告訴人明示日後將採取法律手段，然後續
    仍因無法控管情緒，在適巧手持菜刀之情形下，口出前開恫
    嚇言語，致告訴人心生畏怖與不安，實有不該；又被告丁○○
    犯後始終否認犯行，未見悔意，與告訴人相互間均無意和解
    ，兼衡本案之起因仍屬鄰居間因居家生活安寧而起之紛爭，
    雙方各有堅持，被告丁○○在氣憤當下為解決紛擾，脫口而出
    前開恫嚇言語等犯罪動機、目的，並考量其犯罪所生危害程
    度，暨其自述大專畢業之教育程度，已婚，2個成年子女，
    退休，目前無收入，子女提供孝親費之家庭與經濟狀況等一
    切情狀，量處拘役25日，並諭知如易科罰金之折算標準。並
    就沒收部分敘明扣案之菜刀1把，雖為被告丁○○對告訴人陳
    稱前開恫嚇言語時，其右手所持有之物品，告訴人亦因見被
    告手持菜刀，加強其聽聞被告丁○○為前開恫嚇言語後，恐遭
    受不利之主觀聯想，然因被告丁○○並非一開始即起意持該菜
    刀與告訴人爭吵，且除告訴人指訴外，勘驗畫面中亦未見被
    告丁○○有刻意持刀朝告訴人揮舞之動作，是應從被告丁○○有
    利之認定，認上開扣案之菜刀並非供犯罪所用之物，不予宣
    告沒收之旨。　
　㈡經核原判決認事用法均無違誤，量刑亦屬妥適。被告丁○○上
    訴意旨雖以：恐嚇構成要件為①當事人須有犯意②被害人須心
    生畏懼，惟原審判決並未有足夠證據提及上述兩個該當要件
    ，僅針對兩句「十點以後你再給我洗洗看」、「你給我小心
    一點」，斷章取義、片面截圖，卻無考量整段(告訴人提供
    ）影片中被告持刀之動機及講述上2句話的真正目的（被告
    曾提出影片逐字稿），被告持刀動機為切剖椰子，與告訴人
    爭執當時仍手夾椰子。被告講述那2句話目的也是僅告知告
    訴人會進行法院提告（整段影片可佐證），並無持刀欲傷害
    亦無接近告訴人身體甚至生命，亦無任何提到要殺害她的言
    詞，被告手指比帆布，係指出告訴人為怕被告蒐證提告而欲
    蓋彌彰遮了帆布，亦被告訴人偽證解讀成持刀揮舞，告訴人
    於法庭上偽證誣告，企圖顛倒是非、使公務員登載不實。判
    決内亦無提及被害人心生畏懼證據，被害人假使心生畏懼，
    影片中卻顯示持續大聲叫囂「去告阿！去告阿！」此不失為
    矛盾之處㈠，況且告訴人當時傍晚6時仍至被告門口等待她女
    婿上門進入被告家中理解早上發生之事由，心生畏懼還敢上
    別人家門口等待她女婿去跟對方理論，此為矛盾之處㈡，此
    段傍晚6時影片，被告曾提出證據。被告提及「給我小心一
    點，否則將要蒐證提告」係指請告訴人不要再在半夜洗衣，
    否則將要蒐證提告，揚言提告非屬犯罪，告訴人影片音檔可
    茲佐證，同一案件、同一法律事實經過，倘若法官僅針對「
    十點以後你再給我洗洗看」、「給我小心一點」此兩句作為
    爭點，請參照台灣司法人權進步協會會員、桃園地檢署主任
    檢察官邱文中之文章，因「給我小心一點」無具體危害之通
    知非屬恐嚇等語，否認涉犯恐嚇危害安全罪為由，指摘原判
    決不當。惟原判決已逐一剖析，並就卷內證據資料參互審酌
    ，認定被告丁○○上述與告訴人口語爭執時，確實口出恫嚇之
    語及結合手持菜刀之情狀整體觀察，已有恫嚇告訴人使之心
    生畏懼之恐嚇危害安全犯行，且量刑部分已審酌刑法第57條
    各項事由，均如前述，而本案審理過程，被告丁○○雖曾表示
    有意願與告訴人和解，然而告訴代理人乙○○（告訴人之女）
    當庭陳明沒有意願和解，原因是「因為被告稱被我們吵到不
    行才採取這樣激烈方式，我們針對客觀事實是為了自保，他
    們有另案提告我媽媽誣告、偽證，我認為他們行為本身沒有
    悔改意思，我們沒有和解意願。」等語（本院卷第221頁）
    ，而無法達成和解，依上所述，復查無足以影響判決結果之
    新事證，認被告丁○○之上訴為無理由，應予駁回。
貳、無罪部分（被告丁○○、丙○○被訴涉犯公然侮辱罪嫌部分）：
一、公訴意旨另以：被告丁○○、丙○○於108年9月5日9時許，在嘉
    義市○○路000號即甲○○之住處前，不特定人得共見共聞之馬
    路邊，因甲○○深夜使用洗衣機一事與之爭執，竟分別以台語
    「瘋女人」、「瘋子」等語辱罵甲○○，足以損害甲○○之社會
    評價。因認被告二人涉犯刑法第309條第1項之公然侮辱罪嫌
    云云。
二、按犯罪事實應依證據認定之，無證據不得認定犯罪事實；不
    能證明被告犯罪，應諭知無罪之判決，刑事訴訟法第154 條
    第2 項、第301 條第1 項分別定有明文。復按認定不利於被
    告之事實，須依積極證據，苟積極證據不足為不利於被告事
    實之認定時，即應為有利於被告之認定，更不必有何有利之
    證據；而所謂認定犯罪事實之積極證據，係指適合於被告犯
    罪事實之認定之積極證據而言，雖不以直接證據為限，間接
    證據亦包括在內；然而無論直接或間接證據，其為訴訟上之
    證明，須於通常一般之人均不致有所懷疑，而得確信其為真
    實之程度者，始得據為有罪之認定，倘其證明尚未達到此一
    程度，而有合理之懷疑存在時，致使無從形成有罪之確信，
    根據「罪證有疑，利於被告」之證據法則，即不得遽為不利
    被告之認定，更不能以推測或擬制之方法，以為裁判基礎。
    又告訴人之告訴，係以使被告受刑事訴追為目的，是其陳述
    是否與事實相符，仍應調查其他證據以資審認。亦即須有補
    強證據資以擔保其陳述之真實性，使不至僅以告訴人之陳述
    ，作為有罪判決之唯一證據。
三、另按刑法第309 條第1 項所定之公然侮辱罪，其構成要件須
    有「公然」及「侮辱人」；其中「侮辱人」係指以粗鄙之言
    語、舉動、文字、圖畫等，對他人予以侮謾、辱罵，足以減
    損或貶抑他人在社會上客觀存在之人格或地位，始足當之，
    故本罪係以保護個人經營社會群體生活之人格評價作為目的
    。從而，是否構成「侮辱人」之判斷，除應注意行為人與被
    害人之性別、年齡、職業等個人條件外，尤應著重行為人與
    被害人間之關係、行為時之客觀情狀、行為地之方言或語言
    使用習慣等事項，依社會一般人對於語言使用之認知，進行
    客觀之綜合評價，不宜僅著眼於特定之用語文字，即率爾論
    斷。抑且，個人之名譽究有無受到減損或貶抑，更非單依被
    害人主觀上之感情為斷，亦即縱行為人所為已傷及被害人主
    觀上之情感，惟客觀上對於被害人之人格評價並無影響時，
    仍非屬本罪所規範處罰之範圍。又刑罰係對人民最嚴峻之處
    罰，可剝奪人民之生命、身體、自由、財產，自不宜輕易為
    之，故學理上有所謂「刑法的最後手段性」、「刑法的謙抑
    性格」之說。且刑法係適用於一般大眾，而不僅適用於特定
    階層之人，判斷語言、文字使用的妥當性，是否構成侮辱罪
    ，應依一般人的使用習慣為準，否則一般人常用之俗俚語言
    ，用以應答，卻被繩之以刑罰，恐一般人民動輒得咎，實有
    違「刑法的最後手段性」。再者，每個人對於名譽感情之主
    觀認知不同，某些人覺得因其背景環境所形成之性格，對某
    些語言覺得受辱，某些人則否，倘刑罰僅憑個人感受即發動
    ，而無客觀具體脈絡下的情境判斷，刑罰的分配恐將造成恣
    意狀態，亦有違平等原則。另公然侮辱罪中所謂「侮辱」，
    係指直接對人詈罵、嘲笑或其他表示足以貶損他人評價之意
    思。至其是否屬足以貶損他人評價之侮辱行為，應參酌行為
    人之動機、目的、智識程度、慣用之語言、當時所受之刺激
    、所為之用語、語氣、內容及連接之前後文句統觀之，非得
    以擷取隻言片語而斷章取義。倘行為人僅係基於一時氣憤所
    為粗俗不雅或不適當之言語，非意在侮辱，且對他人在社會
    上人格之評價並未產生減損者，即難遽以公然侮辱罪相繩。
四、公訴意旨認被告涉有上開公然侮辱罪嫌，無非以被告丁○○、
    丙○○於偵查中之供述、告訴人甲○○提出之錄影光碟及截圖、
    譯文1份，資為其主要論據。訊據被告二人固承認於前開時
    、地，其等與告訴人口角爭執後，於告訴人騎車轉身離去之
    際，分別有以台語口出「瘋女人」、「瘋子」等語，然均堅
    決否認有何公然侮辱犯行，被告二人俱辯稱：因為跟告訴人
    吵架，與告訴人說不通，覺得告訴人無法溝通，在告訴人騎
    機車離去時，我們心裡不爽才罵「瘋女人」、「瘋子」，我
    們沒有當面對告訴人罵，是告訴人騎車走了，我們才發洩一
    下等語，均執渠二人是一時情緒發洩之用語並非侮辱；另被
    告丁○○尚辯以：告訴人當場沒有聽到，因第一次偵查庭時告
    訴人沒有提到我們有罵她「瘋女人」、「瘋子」，是後來看
    監視器畫面的時候，知道我們在她騎車離開後講這些話才提
    告，如果要研判本件，一定要整段情節來看，我是等告訴人
    機車轉過去後才罵「瘋女人」，是心裡發洩，沒有對著告訴
    人罵，我認為公然侮辱部分是無罪的等語，被告丙○○則辯稱
    ：是因為我們雙方溝通不良，其不是當面對告訴人說，沒有
    具體危害等語。
五、經查：
  ㈠被告丁○○、丙○○於108年9月5日9時許，在告訴人甲○○住處前
    之馬路邊，因認告訴人又於深夜使用洗衣機，雙方發生口角
    ，爭執過程中，於同日9時19分許，在告訴人騎機車轉身離
    去之際，被告丁○○、丙○○分別以台語口出「瘋女人」、「瘋
    子」之字句等情，為被告二人所坦認，且經告訴人甲○○於偵
    查及原審審理時指訴與證言明確（交查B卷第10頁，原審卷
    第134頁），另有告訴人提出之監視器錄影光碟1片及畫面截
    圖、譯文1份附卷可參（交查A卷第15至22、65頁袋內），原
    審復於審理時勘驗上開監視器錄影光碟內之影音檔案確認無
    訛，有原審勘驗筆錄及附件截圖、譯文1份在卷為憑（原審
    卷第98、101至110頁），此部分事實先堪認定。
  ㈡告訴人雖指稱在上開不特定人得共見共聞之處所，遭被告二
    人以上揭不雅字句侮辱，然如前所述，不能單以傷及告訴人
    主觀上名譽感情為認定之唯一標準，否則，任何被評定為不
    雅、負面之言語，均將依告訴人之主觀感受，而有不同的施
    以刑罰與否之評價，難免造成恣意。由原審勘驗結果可知，
    被告二人因認告訴人又於昨日深夜使用洗衣機一事，雙方自
    108年9月5日9時14分許起，在告訴人住處前馬路邊發生口角
    ，大抵為被告二人一再表達告訴人此舉已滋擾居家安寧，被
    告丁○○更表示已對告訴人深夜使用洗衣機之情形錄影存證，
    日後將至法院提告，告訴人認為被告二人刻意刁難，回稱其
    僅係浸泡衣服，並無使用洗衣機洗衣等情。爭執約5分多鐘
    後，於同日9時19分許，雙方顯然均無法心平氣和交談，告
    訴人迴轉機車準備離去時，向被告二人陳稱「厝邊頭尾，大
    家都知道」，被告丁○○回稱「沒關係，妳繼續洗」、「妳如
    果沒理，就繼續洗，沒關係」，被告丙○○亦回稱「沒關係，
    大家知道」；當被告二人亦轉身朝其等住家而去時，告訴人
    已將機車迴轉至另一方向，並向被告二人陳稱「我沒理？拿
    一支菜刀來指我！」後，隨即騎乘機車離去，同時間被告丙○○、丁○○聽聞後，接連朝告訴人騎車離去之方向，分別以台
    語出言「瘋子」、「瘋女人」之字句（原審卷第109至110頁
    ），足見雙方當時爭執到最後並無共識，已將不歡而散，且
    被告丙○○、丁○○確實係在告訴人將機車轉向另一邊，甫掉頭
    駛離之剎那，朝告訴人離去之方向，對告訴人出言「瘋子」
    、「瘋女人」之字句。整體觀之，雙方因告訴人是否深夜使
    用洗衣機，導致滋擾居家安寧一事，交談過程彼此之口氣已
    不善、不佳，被告二人辯稱係因認告訴人難以溝通，始在告
    訴人騎車離去時，為發洩情緒始出言「瘋子」、「瘋女人」
    等語，顯非無憑，其等使用之字句或許較為粗俗不雅，惟衡
    諸當時之環境，被告二人當時因要求告訴人深夜勿再使用洗
    衣機，仍未獲告訴人正面應允，其等在內心情緒激昂下，脫
    口而出平常氣憤時之慣用語言，應非在貶損告訴人之名譽及
    人格評價，從而被告二人主觀上是否有公然侮辱之犯意，要
    非無疑。
  ㈢再經本院勘驗告訴人提出之錄影光碟，針對被告二人出言「
    瘋女人」、「瘋子」之時點、位置及告訴人之時點、位置相
    對性為何。勘驗結果：⑴畫面時間9：19：27開始，畫面時間
    9：19：26告訴人機車正要迴轉。⑵畫面時間9：19：29告訴
    人機車已經完全迴轉，背對二位被告。⑶畫面時間9：19：30
    被告丙○○對著告訴人背影說「瘋子」，此時告訴人機車已經
    離開畫面但還有看到機車的後輪。兩人以目測判斷應該相距
    5公尺以上。⑷畫面時間9：19：31被告丁○○隨即說出「瘋女
    人」，但並無明顯向告訴人機車方向說，其對話的過程應是
    向被告丙○○對話，而且邊說邊跟被告丙○○走回自己住處方向
    ，並沒有明顯聽到「你啦」二字。有本院勘驗筆錄及擷圖在
    卷供參（本院卷第129至130頁），是並無被告二人明顯對告
    訴人當面口出上述「瘋子」、「瘋女人」之語，而係在告訴
    人已騎機車轉身離去之後才說出，且被告丁○○亦係對與被告
    丙○○對話，而非具體針對告訴人口出不雅用語，其不排除是
    因當時口語爭執心中激憤而口出此情緒妄語，無法遽認係針
    對告訴人有貶損他人評價之公然侮辱之犯意。
　㈣又本件案發後，告訴人於當日即至轄區派出所對被告丁○○提
    出恐嚇之告訴，主要指訴內容為當日上午雙方口角爭執過程
    中，被告丁○○手持菜刀，並向告訴人告知晚上十點以後勿再
    使用洗衣機，警告告訴人要小心一點等情，然並未提及被告
    丁○○、丙○○有使用粗鄙字句對其侮辱（警卷第4至5頁），嗣
    於108年12月30日，告訴人始另外具狀向臺灣嘉義地方檢察
    署提出告訴，檢具監視器光碟為證據，指明在錄影畫面時間
    9時19分29秒至40秒時，被告丙○○、丁○○在大馬路上，分別
    以台語出言「瘋子」、「瘋女人」對其辱罵，令其羞憤難當
    等語。再者，證人即告訴人於原審審理時證稱：除了在警局
    提告外，後來我女兒有幫我寫狀到地檢署提告，要告丙○○在
    大馬路罵我，一開始告丁○○恐嚇是管區的警察來我們家調監
    視器，後來去地檢署具狀告丙○○之前，有看過監視器畫面等
    語（原審卷第138頁）。互參上揭事證可知，告訴人在案發
    當日對於被告丁○○之言行造成其心生畏怖，應屬記憶深刻，
    倘若其確實對被告二人在不特定人可共見共聞之大馬路上，
    對其辱罵「瘋子」、「瘋女人」等語一事，亦感到難堪、不
    快，而傷及其名譽感情，告訴人豈有不於當日逕對被告二人
    提出此部分告訴之理？告訴人雖陳稱被告二人均係對其謾罵
    （本院卷第130頁），然參以本院前述勘驗結果，告訴人當
    日確實已掉頭騎車而去，其當場是否有清楚聽聞被告二人此
    部分言語，抑或縱有聽聞，然聽聞後並未有名譽受貶損之感
    受，均屬有疑。
  ㈤綜上研析，本件被告丁○○、丙○○人於上開口角爭執過程中，
    最後雙方不歡而散之情境下，以台語口出「瘋子」、「瘋女
    人」等語，依其字面文意對受者雖有負面評價之意，然在客
    觀評價上能否專指告訴人罹患精神疾病，抑或僅因認告訴人
    不可理喻（無法溝通之意），而為此抒解情緒之言論，不無
    商榷之餘地，仍應依個案情節研判。準此，依本件情節，被
    告二人針對告訴人是否有貶損他人評價之公然侮辱之犯意？
    告訴人之名譽在客觀上是否可認因此受貶損？當有合理懷疑
    之空間，難達確信之程度。
六、維持原判決及駁回上訴之理由：　　
　㈠原審就此部分同此認定，認不能證明被告二人犯罪，而諭知
    無罪，核無不合。檢察官上訴意旨略以：⒈本案被告丁○○、
    丙○○二人於起訴書所載時間、地點，以「瘋女人」、「瘋子
    」等語辱罵告訴人等情，經告訴人證述甚詳，並為被告二人
    所不否認，且經原審勘驗告訴人提出之監視器錄影光碟屬實
    ，亦為原審判決所認定。而該等言詞於一般通常口語及社會
    評價，均具有粗鄙、輕蔑、不雅之意，甚有嘲諷、輕視及使
    人難堪之情，足以令聽聞者感到難堪、不快，而感覺人格遭
    受攻擊，足以貶損其名譽及尊嚴評價，核屬侮辱告訴人之言
    詞無疑。故被告二人與告訴人因細故發生爭執後，即於告訴
    人甫騎車離開之際，在不特定人得出入且得共見共聞之告訴
    人住處前大馬路上，對告訴人辱罵上開言語，被告二人主觀
    上確係基於公然侮辱告訴人之犯意，而為前揭公然侮辱犯行
    ，甚為明確。又被告二人上開言語，是否構成侮辱，並非從
    被害人或行為人之主觀感受判斷，而應以陳述内容之文義為
    據，已如前述，是本件被告二人之用語，客觀上已足以貶損
    被辱罵者之名譽及尊嚴評價，且告訴人於法院審理中證稱：
    當天丁○○、丙○○二人在伊轉頭要離開時，以上開言語辱罵伊
    ，是管區要伊先告丁○○就好，後來才告丁○○、丙○○二人公然
    侮辱等語，參以告訴人甫騎車轉頭離開時，與被告二人之距
    離不遠乙節，復有上開監視器影像光碟暨法院勘驗結果在卷
    可佐，足徵告訴人應有聽閗上開言語而心生不快，並已足以
    貶損被辱罵者之名譽及尊嚴評價，被告二人之行為已構成公
    然侮辱罪無訛。⒉衡諸常理及經驗法則，當事人之所以會出
    言侮辱他人，幾乎或大部分都是因為情緒失控，一時洩忿而
    故意以不堪或侮辱性之言詞辱罵對方，故實難僅因被告二人
    當下情緒氣憤，即逕認被告二人主觀上無侮辱之故意。況原
    審判決認定被告二人口出上開言語係因未能獲得告訴人正面
    回應，於情緒激動下所為，然此原因應僅係被告二人侮辱告
    訴人之「動機」及「犯罪時所受之刺激」，得依刑法第57條
    之規定做為量刑之標準，此與被告二人有無侮辱告訴人之犯
    罪故意顯然無關。原審判決適用法則是否妥適，非無再行研
    求之餘地。再者，參以被告二人之智識程度，對於詞彙理解
    能力應無異於社會一般成年人，應能認知「瘋女人」、「瘋
    子」等字眼屬辱罵他人之惡言，足以使告訴人感到難堪，益
    徵主觀上具有侮辱告訴人之意思甚明等語。然查，被告丁○○
    、丙○○雖有以台語分別口出「瘋子」、「瘋女人」等語，然
    渠二人係在與告訴人爭論之後，於告訴人騎機車轉身離去之
    後，對其背影脫口而出上開不雅之語，並非對其當面出詞不
    遜，但其等是否具有公然侮辱之犯意，均有疑義，且依前述
    說明，行為人僅係基於一時氣憤所為粗俗不雅或不適當之言
    語，非意在侮辱，客觀上對於被害人之人格評價是否產生減
    損，並非無疑，自難遽以公然侮辱罪相繩。
　㈡綜上所查，本案依檢察官所提證據，尚不足使本院確信被告2
     人行為該當上開罪名之構成要件，檢察官復未能提出適合
    於證明起訴犯嫌之其他積極證據，指出調查之途徑暨說明其
    關聯性予以補強，綜合全案事證及辯論意旨，應認不能證明
    被告2 人犯罪。原審以檢察官之舉證無法達無合理懷疑之確
    信程度，因而為被告2 人此部分涉犯公然侮辱均無罪之諭知
    ，核其認事用法，並無不合。然檢察官上訴意旨仍執前詞指
    摘原審認事用法違誤，並未提出足以影響原判決之新事證，
    僅就原審依職權為證據取捨及心證形成之事項，再為爭執，
    並對於原審取捨證據及判斷其證明力職權之適法行使，仍持
    己見為不同之評價；檢察官上訴所指被告二人應為此部分有
    罪之推理，業經本院指駁說明如上，其上訴為無理由，應予
    駁回。　
據上論斷，應依刑事訴訟法第368條，判決如主文。
本案經檢察官陳則銘提起公訴，檢察官徐鈺婷提起上訴，檢察官
周文祥到庭執行職務。
中　　華　　民　　國　　110 　年　　10　　月　　13　　日
　　　　　　　　  刑事第二庭    審判長法　官  陳珍如
　　　　　　　　　　　　　　　        法　官  陳弘能
　　　　　　　　　　　　　　　        法　官  黃裕堯
以上正本證明與原本無異。
不得上訴。
　　　　　　　　　　　　　　　　　　　書記官  蔡孟芬
中　　華　　民　　國　　110 　年　　10　　月　　13　　日
附錄本案論罪科刑法條：
中華民國刑法第305條
以加害生命、身體、自由、名譽、財產之事恐嚇他人，致生危害
於安全者，處2年以下有期徒刑、拘役或9千元以下罰金。